【裁判字號】    98,訴,1327
【裁判日期】    981217
【裁判案由】    侵權行為損害賠償
【裁判全文】
臺灣高雄地方法院民事判決              98年度訴字第1327號
原      告  富達運輸股份有限公司
法定代理人  丙○○
訴訟代理人  丁○○
                      樓
被      告  竑毅企業有限公司
法定代理人  甲○○
被      告  乙○○
上二人共同
訴訟代理人  戊○○
上列當事人間請求侵權行為損害賠償事件，本院民國98年12月3
日言詞辯論終結，判決如下：
    主  文
被告應連帶給付原告新臺幣壹拾貳萬仟貳佰玖拾玖元，及自民
國九十八年四月二十二日起至清償日止，按年息百分之五計算之
利息。
原告其餘之訴駁回。
訴訟費用由被告連帶負擔四分之一，餘由原告負擔。
本判決第一項得假執行。但被告以新臺幣壹拾貳萬仟貳佰玖拾
玖元為原告預供擔保，得免為假執行。
原告其餘假執行之聲請駁回。
    事實及理由
一、原告起訴主張：原告與中美和石油化學股份有限公司（下稱
    中美和公司）訂有運送合約，由原告負責載運中美和公司所
    需之原料純對苯二甲酸（英文簡稱PTA ），為此原告編派11
    輛半聯結車組成車隊（下稱中美和車隊），並向富民運輸股
    份有限公司（下稱富民公司）借調員工擔任車隊司機，以履
    行此運送合約。詎訴外人即富民公司員工彭昱翔於民國97年
    12 月16 日22時59分許，駕駛原告所有編派為中美和車隊之
    車牌號碼FY-6 81 號曳引車後掛車牌號碼TR-01 號半拖車（
    下稱系爭車輛），行經高速公路國道1 號南向282.6 公里外
    側車道處時，適被告乙○○駕駛之車牌號碼YG-9253 號小貨
    車左後車輪爆胎失控，撞擊外側護欄後翻覆橫放於外側車道
    上，且被告乙○○疏未於事故後放置警示標誌，彭昱翔因閃
    避不及而撞上已翻覆之小貨車（下稱本件交通事故），致系
    爭車輛嚴重受損，預估修復費用為新臺幣（下同）344,085
    元，原告並因本件交通事故支出拖吊費9,450 元、鑑定費
    3,000 元，又系爭車輛每日營業收入為6,677 元（以系爭車
    輛97年1 月至11月止之運費收入扣除燃料、附屬油料、通費
    用所得運費利潤計算），以系爭車輛預估修復時間為25日計
    算，原告於系爭車輛修理期間亦受有166,925 元之營業損失
    。因彭昱翔就本件交通事故並無過失，被告乙○○自應全額
    賠償原告因本件交通事故所受之上開損失共計523,460 元，
    而被告竑毅企業有限公司（下稱竑毅公司）為被告乙○○之
    僱用人，就被告乙○○因執行職務肇事致原告所受上開損害
    ，亦應與被告乙○○負連帶賠償責任等語。爰本於民法第
    184 條第1 項、第188 條第1 項、第196 條之規定，提起本
    訴。並聲明：(一)被告應連帶給付原告523,460 元及支付命令
    送達翌日起至清償日止，按年息5%計算之利息；(二)願供擔保
    ，請准宣告假執行。
二、被告則均以：彭昱翔未注意車前狀況亦為本件交通事故發生
    之肇事原因，原告應承受彭昱翔之與有過失責任。又系爭車
    輛之修理費用中，零件部分應計算折舊。再者，原告於修理
    系爭車輛期間，應可調派其他車輛支援，應無實際損失，且
    事發至今，系爭車輛實際上並未進行修復，若真有原告所言
    每日6,677 元之營業損失，怎可能放任其營業損失隨時間進
    行而擴大，故原告請求營業損失應屬無理等語，資為抗辯。
    並均聲明：(一)原告之訴駁回；(二)如受不利判決，願供擔保請
    准宣告免為假執行。
三、本件兩造不爭執事項及爭點：
(一)、不爭執事項：
 1、97年12月16日22時59分許，彭昱翔駕駛系爭車輛行經高速公
    路國道1 號南向282.6 公里外側車道處時，適被告乙○○駕
    駛之車號YG -9253號小貨車左後車輪爆胎失控，撞擊外側護
    欄後翻覆橫放於外側車道上，彭昱翔因閃避不及而撞上已翻
    覆之小貨車，系爭車輛因此受損。此有本件交通事故現場圖
    、調查報告表(一)、(二)、調查筆錄、現場照片等在卷可稽（見
    本院卷第46頁至第70頁）
 2、系爭車輛因本件交通事故所致車損之修復費用經預估為344,
    085 元，其中車號FY-681號曳引車之零件部分為262,500 元
    ，工資為52,500元，另車號TR-01 號半拖車之零件部分為
    26,460元，工資為2,625 元。原告另因本件交通事故支出拖
    吊費9,450 元及肇事原因鑑定費3,000 元。此有昌億汽車股
    份有限公司（下稱昌億汽車公司）估價單影本、米其林忠欣
    股份有限公司統一發票影本、勤輪拖吊有限公司統一發票影
    本、簽收單、臺灣省臺南區車輛行車事故鑑定委員會收據在
    卷可稽（見本院卷第9 頁至第15頁）。
 3、系爭車輛中之車號FY-681號曳引車係88年4 月出廠，登記為
    原告所有，車號TR-01 號半拖車係69年出廠，登記為中美和
    公司所有。此有上開車輛之行車執照影本附卷足憑（見本院
    卷第86頁）。
 4、被告乙○○駕駛車號YG-9253 號小貨車，爆胎失控偏離車道
    ，為本件交通事故之肇事主因，被告乙○○就本件交通事故
    之發生有過失。此有臺灣省車輛行事故覆議鑑定委員會98年
    3 月16日覆議字第0986200888號函、臺灣省臺南區車輛行車
    事故鑑定委員會98年1 月22日南鑑字第0985900295號函在卷
    可按（見本院卷第43頁至第45頁）。
 5、被告竑毅公司為乙○○之僱用人，被告乙○○駕車發生本件
    交通事故時係在執行職務中。
(二)、爭點：
 1、彭昱翔就本件交通事故有無過失？如是，其與被告乙○○之
    過失比例若干？
 2、原告因本件交通事故所受損害金額？
 3、原告因本件交通事故得向被告請求之金額？
四、茲就上開爭點，析述本院得心證之理由如下：
(一)、彭昱翔就本件交通事故有無過失？如是，其與被告乙○○之
    過失比例若干？
    原告陳稱本件交通事故發生時彭昱翔行車速度僅為每小時70
    公里，並未逾該路段之大型車最高速限每小時90公里之限制
    ，且因被告乙○○於肇事後未設置警示標誌致彭昱翔閃避不
    及而撞上，彭昱翔自無任何過失等語，並提出系爭車輛於97
    年12月16日22時59分37秒經衛星管理系統監測行車速度為每
    小時70公里之資料為佐（見本院卷第94頁）。惟按汽車行駛
    時，駕駛人應注意車前狀況及兩車併行之間隔，並隨時採取
    必要之安全措施，道路交通安全規則第94條第3 項定有明文
    。查本件被告乙○○所駕小貨車翻覆後，被告乙○○仍有時
    間下車，嗣後彭昱翔駕駛系爭車輛方自後方撞上該小貨車乙
    節，為兩造所不爭之事實，而以彭昱翔當時駕車速度達每小
    時70公里，足認被告乙○○所駕小貨車爆胎撞上外側護欄翻
    覆於外側車道上時，彭昱翔所駕系爭車輛距離被告乙○○所
    駕小貨車尚有相當距離。然而，彭昱翔於警詢時陳稱系爭車
    輛之大燈僅能照明20公尺，須有輔助燈光其視距才能達到2
    、3 百公尺，本件交通事故發生路段很暗，故其視距只有20
    公尺，其看到被告乙○○所駕小貨車翻覆於外側車道時就只
    距離20公尺，要踩煞車仍來不及而撞上等語（見本院卷第52
    頁至第53頁），而本件交通事故發生路段並無路燈照明，現
    場確實一片闃黑乙情，亦有卷附事故現場照片可證（見本院
    卷第58頁至第61頁），是駕駛人行經該路段即應隨時注意車
    前狀況，並隨時採取必要之安全措施，謹慎小心駕駛為當，
    則彭昱翔明知事發路段現場闃暗視線不佳，在其以每小時70
    公里之速度持續行駛時，自應變換遠光燈確認前方路況，且
    倘系爭車輛之大燈依其所言僅能照明前方20公尺，為避免前
    方突發事故來不及煞停，其自應減速慢行，而不應仍以每小
    時70公里之速度行駛甚明，換言之，因彭昱翔所駕系爭車輛
    既然離被告乙○○所駕小貨車有相當距離，如彭昱翔有因現
    場視線不佳而變換遠光燈或減速慢行，當不致煞停不及而撞
    上被告乙○○所駕翻覆於外側車道之小貨車，要無疑義，是
    彭昱翔就本件交通事故之發生亦有過失，至為明確，是以，
    臺灣省臺南區車輛行車事故鑑定委員會鑑定意見書亦認：「
    彭昱翔駕駛半聯結車，未注意車前狀況，為肇事次因」（見
    本院卷第45頁）。從而，原告主張彭昱翔就本件交通事故並
    無任何過失，顯不足採。至於原告一再爭執被告乙○○未設
    置警示標誌，以致於彭昱翔未能注意而閃避不及撞上乙節，
    依被告乙○○於警詢之證詞，被告乙○○於小貨車翻覆後隨
    即和另一乘客下車，在還沒來得及準備故障標誌時就被後方
    來車撞上，其頭部及腳部因此受有傷害，另一乘客胸部亦有
    挫傷等語甚詳（見本院卷第50頁），觀諸被告乙○○與另一
    乘客下車後既因閃避不及即遭彭昱翔駕駛系爭車輛撞上小貨
    車而受有傷害，堪認被告乙○○下車後確實未有足夠時間設
    置警示標誌，而彭昱翔既有前揭所述未因視線不佳而變換遠
    光燈或減速慢行之過失，即令被告乙○○來及得設置警示標
    誌，亦無法避免彭昱翔不及煞停而撞上小貨車之結果，是原
    告主張被告乙○○就本件交通事故亦有未設置警示標誌之過
    失，尚不足採。承上所述，就本件交通事故發生經過綜觀被
    告乙○○及彭昱翔之過失情節，其等2 人之過失比例應為6
    比4， 亦即被告乙○○應就本件交通事故負60% 之肇事責任
    。
(二)、原告因本件交通事故所受損害金額？
    按因故意或過失，不法侵害他人之權利者，負損害賠償責任
    。不法毀損他人之物者，應向被害人賠償其物因毀損所減少
    之價額。負損害賠償責任，除法律另有規定或契約另有訂定
    外，應回復他方損害發生前之原狀；因回復原狀而應給付金
    錢者，自損害發生時起，加給利息；前項情形，債權人得請
    求支付回復原狀所必要之費用，以代回復原狀。受僱人因執
    行職務，不法侵害他人之權利者，由僱用人與行為人連帶負
    損害賠償責任，但選任受僱人及監督其職務之執行，已盡相
    當之注意或縱加以相當之注意而仍不免發生損害者，僱用人
    不負賠償責任。民法第184 條第1 項前段、第196 條、第
    213 條第1 、2 、3 項、第188 條第1 項分別定有明文。查
    系爭車輛中之車號FY-681號曳引車為原告所有，該車於本件
    交通事故受損，而被告乙○○就本件交通事故發生有過失，
    為被告所不爭之事實，揆諸前揭規定，被告乙○○自應對原
    告因車號FY-681號曳引車遭損所受關於財產上損害，負賠償
    責任。又被告乙○○受僱於被告竑毅公司擔任司機，本件交
    通事故係被告乙○○執行職務行為所致等情，亦為被告竑毅
    公司所不爭執，被告竑毅公司復未舉證證明其就被告乙○○
    職務之執行，已盡相當之注意或縱加以相當之注意而仍不免
    發生損害，依前揭法律規定，自應與被告乙○○就原告所有
    之車號FY-681號曳引車於本件交通事故遭損所受財產上損害
    負連帶賠償之責。至於系爭車輛中之車號TR-01 號半拖車，
    係登記於中美和公司名下，原告並非該半拖車之所有權人，
    此有行車執照影本在卷可稽（見本院卷第86頁），則就車號
    TR -01半拖車因本件交通事故受損部分，原告自不得本於侵
    權行為規定請求被告乙○○賠償修復費29,085元（含零件費
    26 ,460 元及工資2,625 元）甚明，原告此部分請求，顯屬
    無據。本件原告就車號FY-681號曳引車受損請求財產上損害
    項目及金額是否有理，茲分別論述如下：
 1、拖吊費9,450 元：
    原告主張因本件交通事故支出拖吊費9,450 元，業據其提出
    勤輪拖吊有限公司統一發票、簽收單影本各1 紙為證（見本
    院卷第14頁），被告亦不爭執此部分支出之必要性，原告此
    部分請求，自應准許。
 2、肇事原因鑑定費3,000 元
    又原告主張為釐清本件交通事故之責任，故向臺灣省臺南區
    車輛行車事故鑑定委員會申請鑑定，因此支出鑑定費3,000
    元乙情，業據其提出收據1 紙為證（本院卷第15頁），本院
    認該鑑定費用係為確立本件交通事故之肇事責任，與被告乙
    ○○之侵權行為間具相當因果關係，且核屬必要費用，被告
    就此費用之必要性亦不爭執，是原告此部分之請求，亦應予
    准許。
 3、車號FY-681號曳引車修復費用315,000 元：
    按不法毀損他人之物者，被害人得請求賠償其物因毀損所減
    少之價額，民法第196 條定有明文。所謂因物被毀損所減少
    之價額，得以修復費用為估定標準，但以必要者為限（例如
    ：修理材料以新品換舊品，應予折舊）。若被害人能證明其
    物因毀損或減少之價額，超過必要之修復費用時，就其差額
    ，仍得請求賠償（最高法院77年度第9 次民事庭會議決議參
    照）。故被害人得以修理費用作為其物因毀損所減少價額之
    計算依據，但其中以新品更換舊品，該更換之新品即非屬損
    害發生前物之原狀，則該更換新品所支出之費用，應予計算
    其折舊，方屬合理。是本件原告主張系爭車輛修理所需之零
    件僅有新品，並無中古品可供替代，原告所受損失即應以實
    際需支出之零件費用作為計算標準，不應以新品折舊之價格
    計算等語，顯不足採。本件原告所有車號FY-681曳引車因本
    件交通事故受損，預估更換零件以修復車損之費用為315,00
    0 元，其中零件費262,500 元，工資為52,500元，業據原告
    提出昌億汽車公司之估價單為證（見本院卷第9 頁至第12頁
    ），且為被告所不爭執，堪認屬實。查車號FY-681曳引車為
    營業貨運曳引車，出廠日期為88年4 月，有行車執照影本在
    卷可參（見本院卷第86頁），堪認屬運輸業用貨車。而上開
    零件費用共計262,500 元，係以新品更換之價格，為兩造所
    不爭執，其中新零件更換舊零件折舊部分非屬必要費用，依
    前揭說明，應予扣除。依所得稅法施行細則第48條第1 項規
    定：「採平均法者，以固定資產成本減除殘價後之餘額，按
    固定資產耐用年數表規定之耐用年數平均分攤，計算其每期
    折舊額。」；又依86年12月30日行政院台86財字第52051 號
    函所頒之「固定資產耐用年數表」，車號FY-681號曳引車所
    屬運輸業用貨車類別之耐用年數為4 年；另依營利事業所得
    稅結算申報查核準則第95條第6 項規定，提列折舊以1 年為
    計算單位，其使用期間未滿1 年者，按實際使用月數相當於
    全年之比例計算之，不滿1 月者，以月計，本件車號FY-681
    曳引車出廠日為88年4 月，因不知其確切出廠日期為該月何
    日，故推定係於該月15日出廠，則至本件交通事故日即97年
    12月16日止，車號FY-681曳引車實際使用期間為年9 年9 個
    月，已逾資產攤提之耐用年限，車號FY-681曳引車所更換之
    零件扣除折舊後之價值即為殘價，是依上開規定以平均法計
    車號FY-681曳引車所更換零件之殘價應為52,500元（計算式
    ：殘價＝取得成本÷｛耐用年數＋1 ｝，即262,500 ÷｛4
    ＋1 ｝＝52,500），加計工資52,500元，車號FY-681曳引車
    修復之必要費用應為僅為105,000 元，逾此範圍金額，非屬
    修復必要費用，不應准許。
 4、營業損失166,925元：
    本件原告主張以車號FY-681曳引車自97年1 月起至97年11月
    止平均每日利潤6,677 元計算預估修復期間25日之營業損失
    ，固提出該車97年1 月至同年11月之運輸統計月報表為憑（
    見本院卷第138 頁至第141 頁）。惟觀諸原告之平均每日利
    潤之計算方式，係就車號FY-681曳引車於上開期間之運費收
    入扣除燃料、附屬油料及通費用，並未扣除相關人事開支（
    如司機薪資），所計得之平均每日利潤6,677 元，自有高估
    之情，誠不足採。然查，原告陳報車號FY-681曳引車已編入
    中美和車隊執行原告與中美和公司之PTA 運送合約，且車號
    FY-681曳引車因本件交通事故受損後，原告另行調派富民公
    司所有之車號FV-757半聯結車執行車號FY-681曳引車原定載
    運任務，並將車號FV-757半聯結車支援期間中美和公司所支
    付之運送報酬歸予富民公司，原告即喪失原可得之收入等情
    ，業據原告提出其與中美和公司97年11月30日運送契約書影
    本、中美和車隊97年11月、12月、98年1 月運費收入統計表
    為證（見本院卷第124 頁第134 頁），堪信為真。而按，損
    害賠償，除法律另有規定或契約另有訂定外，應以填補債權
    人所受損害及所失利益為限。依通常情形，或依已定之計畫
    、設備或其他特別情事，可得預期之利益，視為所失利益。
    民法第216 條第1 項、第2 項分別定有明文。本件原告所有
    之車號FY-681曳引車原定執行中美和車隊之載運任務，該車
    因本件交通事故受損而於預估修復期間無法執行任務，致原
    告因此減少之運送收入，即民法第214 條第2 項所謂「依已
    定計畫可得預期之利益」，應屬原告損害範圍，且與被告乙
    ○○本件駕車過失行為間具有相當因果關係，依前揭法律規
    定，原告自得向被告請求賠償，被告抗辯原告並無因此受有
    營業收入損失，自不足採。又車號FY-681曳引車於97年12月
    16日發生本件交通事故後受損，預估修復期間為25日，業據
    原告提出昌億汽車公司估價單為憑，且為被告所不爭執，而
    就車號FV-757半聯結車代替車號FY-681曳引車執行載運任務
    ，且編派彭昱翔及訴外人黃德灝擔任駕駛，其97年12月17日
    起至該月31日止共計15日之運費報酬為124,320 元，扣除成
    本支出包含耗油費34,749元、附屬燃料費1,539 元、通行費
    6,731 元、2 位司機薪資32,865元（元以下4 捨5 入，下同
    ，計算式：｛彭昱翔97年12月應領薪資38,947＋黃德灝97年
    12月應領薪資28,975｝×15/31 ＝32,865）後，該15日期間
    之淨利應為48,436元，另其98年1 月1 日至該月31日止之運
    費報酬為334,456 元，因無進廠保養而無附屬燃料支出，扣
    除成本支出即耗油費128,666 元、通行費21,489元及2 位司
    機薪資61,505元（計算式：彭昱翔98年1 月應領薪資35,175
    ＋黃德灝98年1 月應領薪資26,330＝61,505）後，為122,79
    6 元，則以平均方式計算車號FV-757半聯結車98年1 月1 日
    起至98年1 月10日止共計10日之淨利應為39,612元（計算式
    ：122,796 ×10/31 ＝39,612）等情，有原告提出之車號FV
    -7 57 半聯結車97年12月、98年1 月運輸統計月報表、彭昱
    翔、黃德灝97年12月、98年1 月薪資單為證（見本院卷第
    147 頁至第148 頁、第155 頁至第158 頁），是以，車號
    FY-681曳引車自本件交通事故發生翌日即97年12月17日起至
    98年1 月10日共計25日之預估修復期間，改由車號FV-757半
    聯結車執行載運任務而轉歸富民公司取得之運送淨利88,048
    元（計算式：48,436＋39,612＝88,048），即為原告預期可
    得之營業收入損失，至堪認定，原告請求被告賠償此部分金
    額，洵屬正當，逾此範圍之請求金額，則屬無據。
 5、綜上，原告所有之車號FY-681曳引車於本件交通事故中受損
    ，原告因此受有財產上損害應為205,498 元（計算式：9,45
    0 ＋3,000 ＋105,000 ＋88,048＝205,498 ），堪予認定。
(三)、原告因本件交通事故得向被告請求之金額？
    末按，損害之發生或擴大，被害人與有過失者，法院得減輕
    賠償金額，或免除之，民法第217 條第1 項定有明文，而上
    開規定於被害人之代理人或使用人與有過失者，準用之，亦
    為同條第2 項所明定。故被害人或其代理人、使用人只須其
    行為為損害之共同原因，且其過失行為並有促成損害之發生
    或擴大，即有民事訴訟法第217 條過失相抵規定之適用（最
    高法院94年度台上字第1855號判決要旨參照）。而法院對於
    賠償金額減至何程度，應斟酌雙方原因力之強弱與過失之輕
    重以定之，本院據此標準衡量本案一切情狀，認被告乙○○
    所駕小貨車左後車輪爆胎失控撞擊外側護欄後翻覆橫放於外
    側車道上為肇事主因而應就本件交通事故負60% 之過失責任
    ，彭昱翔未變換遠光燈或減速慢行為肇事次因而應就本件交
    通事故負40% 之過失責任，已如前述，依民法第217 條第2
    項規定，原告應承受其所借調之富民公司員工彭昱翔之過失
    ，而就本件交通事故有與有過失責任，即堪認定，則依過失
    比例計算，被告就本件交通事故所致原告財產上損害應負連
    帶賠償責任應為123,299 元（計算式：205,498 ×60% ＝
    123, 299）。
五、綜上所述，原告依侵權行為損害賠償請求權請求被告應連帶
    給付123,299 元，及自本件支付命令送達被告翌日即98年4
    月22日起至清償日止，按年息5%計算之法定遲延利息，洵屬
    有據，自應予以准許；至其逾此範圍外之請求，則屬無據，
    應予駁回。
六、本件所命給付之金額未逾500,000 元，依民事訴訟法第389
    條第1 項第5 款之規定，自應依職權宣告假執行，此部分雖
    經原告陳明願供擔保，聲請宣告假執行，惟其聲請不過促請
    法院職權發動，本院無庸就其聲請為准駁之裁判，併此敘明
    。另被告均陳明願供擔保，聲請宣告免為假執行，就原告勝
    訴部分，核無不合，爰酌定相當之擔保金額宣告之。至於原
    告敗訴部分，其假執行之聲請，即失所附麗，應予駁回。
七、據上論結，本件原告之訴為一部有理由，一部無理由，依民
    事訴訟法第79條、第85條第2 項、第389 條第1 項第5 款、
    第392 條第2 項，判決如主文。
中    華    民    國    98    年    12    月    17    日
                  民事第六庭  審判長法  官  楊國祥
                                    法  官  陳明呈
                                    法  官  林書慧
正本係照原本作成。
如不服本判決，應於送達後20日內，向本院提出上訴狀並表明上
訴理由，如於本判決宣示後送達前提起上訴者，應於判決送達後
10日內補提上訴理由書（須附繕本）。
中    華    民    國    98    年    12    月    17    日
                                書記官  莊豐源


司法院資訊處製作；財團法人民間司法改革基金會備份。
